---
title: "Aan de slag met staat1cho"
output: rmarkdown::html_vignette
vignette: >
  %\VignetteIndexEntry{Aan de slag met staat1cho}
  %\VignetteEngine{knitr::rmarkdown}
  %\VignetteEncoding{UTF-8}
---

```{r setup, include = FALSE}
knitr::opts_chunk$set(collapse = TRUE, comment = "#>")
library(staat1cho)
```

## Wat doet dit package?

`staat1cho` berekent vier studie-indicatoren per instroomcohort op basis van de 1CHO-aanlevering van DUO:

- **Instroom**: nieuwe studenten per cohortjaar
- **Rendement**: diploma behaald binnen 3, 5 of 8 jaar
- **Uitval**: student uitgeschreven zonder diploma binnen 1 of 3 jaar
- **Studiewissel**: student gewisseld van opleiding binnen 1 of 3 jaar

## De pipeline

De functies werken in vaste volgorde. Elke stap bouwt voort op de vorige.

```
maak_basisbestand()
    └── maak_instroom_cohort()  ──┐
    └── maak_diploma_behaald()  ──┼── bereken_rendement()   ──┐
                                  ├── bereken_uitval()       ──┼── combineer_indicatoren()
                                  └── bereken_studiewissel() ──┘
```

## Voorbeeld met synthetische data

`maak_synthetische_1cho()` maakt een fictieve instelling met complete studieloopbanen in het formaat van de 1cijferho-enriched output. We schrijven die weg als CSV en lezen hem in zoals je dat met een echte aanlevering doet.

```{r data}
synth <- maak_synthetische_1cho(n_per_jaar = 100, jaren = 2014:2023)
pad <- tempfile(fileext = ".csv")
readr::write_delim(synth, pad, delim = ";", na = "")

basis <- maak_basisbestand(pad)
laatste_jaar <- max(basis$inschrijvingsjaar)
laatste_jaar
```

### Stap 1: instroomcohort

`maak_instroom_cohort()` filtert op nieuwe eerstejaarsstudenten: hoofdinschrijving en verblijfsjaar 1 aan de instelling.

```{r instroom}
cohorten <- maak_instroom_cohort(basis, soort_ho = "hoger beroepsonderwijs")
table(cohorten$inschrijvingsjaar)
```

### Stap 2: diploma en rendement

`maak_diploma_behaald()` zoekt het vroegste diploma per student, met de opleiding waarin het behaald is. `bereken_rendement()` bepaalt of dat binnen 3, 5 of 8 jaar was.

```{r rendement}
diploma <- maak_diploma_behaald(basis)
rendement <- bereken_rendement(cohorten, diploma, laatste_jaar = laatste_jaar)
table(rendement$eerstejaar_instelling, rendement$rendement_5jr)
```

Cohorten vanaf `r laatste_jaar - 3` zitten nog geen 5 jaar in de data. Die studenten krijgen **"Nog niet waarneembaar"** en tellen niet mee in percentages. Zonder deze regel zou het rendement voor recente cohorten kunstmatig instorten.

### Stap 3: uitval

`bereken_uitval()` bepaalt de status van elke student: diploma behaald, zittend of uitgevallen. Het peiljaar wordt afgeleid uit de data.

```{r uitval}
uitval <- bereken_uitval(basis, diploma, cohorten)
table(uitval$status)
```

### Stap 4: studiewissel

`bereken_studiewissel()` detecteert of een student binnen 1 of 3 jaar van opleiding is gewisseld.

```{r wissel}
wissel <- bereken_studiewissel(basis, cohorten, diploma, uitval)
table(wissel$studiewissel_1jr)
```

### Stap 5: combineren

`combineer_indicatoren()` voegt alle stappen samen tot één analysebestand.

```{r combineer}
indicatoren <- combineer_indicatoren(cohorten, rendement, uitval, wissel)
head(indicatoren[, c("inschrijvingsjaar", "opleidingscode", "status", "rendement", "uitval", "studiewissel")])
```

## Studentniveau of inschrijvingsniveau?

Op **studentniveau** (standaard) telt een student één keer, in de opleiding waarin die student instroomt. Alle uitkomsten gelden voor de hele instelling: een student die wisselt en in een andere opleiding een diploma haalt, telt bij de instroomopleiding als "Diploma behaald". De kolom `diploma_in_instroomopleiding` laat zien hoe vaak dat gebeurt:

```{r diploma-elders}
table(indicatoren$diploma_in_instroomopleiding, useNA = "ifany")
```

Op **inschrijvingsniveau** is elke opleiding een eigen cohort: een wissel telt als uitval uit de oude opleiding en als instroom in de nieuwe. Kies dit niveau als je opleidingen met elkaar wilt vergelijken.

```{r inschrijving}
cohort_ins <- maak_instroom_cohort(basis, "hoger beroepsonderwijs", niveau = "inschrijving")
nrow(cohort_ins) - nrow(cohorten)  # extra cohorten door wissels
```

## Benchmarkrapport

`maak_benchmarkrapport()` aggregeert per sector, opleidingsvorm, niveau en instroomjaar, met privacyonderdrukking van kleine groepen. `schrijf_benchmarkrapport()` slaat het op als Excel met toelichting en metadata.

```{r benchmark}
rapport <- maak_benchmarkrapport(indicatoren)
rapport[rapport$sector == "totaal", c("inschrijvingsjaar", "n", "pct_uitval_1jr", "pct_rendement_5jr")]
```

## Dashboard

Voor interactieve verkenning kun je het dashboard starten en het CSV-bestand uploaden:

```{r dashboard, eval = FALSE}
start_dashboard()
```
